---
title: "Esercizi finali"
author: "Paolo Bosetti"
date: "`r Sys.Date()`"
output: pdf_document
---

```{r setup, include=FALSE}
knitr::opts_chunk$set(echo = TRUE)
library(tidyverse)
library(adas.utils)
```

# Libreria `purrr`

Le funzioni della libreria `purrr` servono a sostituire un ciclo (`for` o `while`) in una chiamata a funzione. I vantaggi sono:

-   spesso la funzione è più veloce
-   la funzione può essere usata laddove ho bisogno di un'**operazione vettorializzata** su una colonna di una tabella, come ad esempio in `summarise()` o in `mutate()`.

Le funzioni più comuni sono della famiglia `map`:

-   `map()` opera su una lista o su un vettore e **restituisce sempre una lista**
-   `map_<tipo>()` operano su una lista o un vettore e **restutuiscono un vettore di tipo `<tipo>`**

Se serve una funzione che lavora su 2 vettori della stessa lunghezza, usare le funzioni `map2*`; se serve operare su più vettori, usare `pmap*`.

```{r}
starwars %>% 
  select(name:mass) %>% 
  mutate(
    body = map2_chr(height, mass, function(h, m) paste(h, "cm,", m, "kg")),
    .after = name
  ) %>% slice_head(n=1)
```

```{r}
# più in breve:
starwars %>% 
  select(name:mass) %>% 
  mutate(
    body = map2_chr(height, mass, \(h, m) paste(h, "cm,", m, "kg")),
    .after = name
  ) %>% slice_head(n=1)

# ancora più in breve:
starwars %>% 
  select(name:mass) %>% 
  mutate(
    body = map2_chr(height, mass, ~ paste(.x, "cm,", .y, "kg")),
    .after = name
  ) %>% slice_head(n=1)
```

Però gran parte delle funzioni (`paste()` inclusa) sono già vettorializzate:

```{r}
starwars %>%
  select(name:mass) %>% 
  mutate(
    body = paste(height, "cm,", mass, "kg"),
    .after = name
  ) %>% slice_head(n=1)
```

Vediamo un caso in cui è veramente utile: quando una struttura dati è complicata
, come ad esempio la colonna `films` di `starwars`, che contiene liste di 
stringhe.

Supponiamo di voler contare il numero di film in cui compare ciascun personaggio:

```{r}
starwars %>% 
  select(name, films) %>% 
  mutate(films = length(films)) %>% 
  slice_head(n=5)
```

Come si vede, il risultato è sbagliato, perché restituisce la dimensione della colonna films, cioè il suo numero di righe. Risolviamo il problema con `purrr`:

```{r}
starwars %>% 
  select(name, films) %>% 
  mutate(
    n_films = map_int(films, ~ length(.))
  ) %>% 
  slice_head(n=5)
```

Oppure usando semplicemente `rowwise()` e ricordandosi poi di disattivare il raggruppamento per righe:

```{r}
starwars %>% 
  select(name, films) %>% 
  rowwise() %>% 
  mutate(
    n_films = length(films)
  ) %>% 
  ungroup() %>% 
  slice_head(n=5)
```

Se invece volessimo creare una colonna con un'unica sequenza di film in una stringa sola, dobbiamo iterare due volte:

1.  iteriamo sui film con `map_chr` (perché vogliamo ottenere una stringa)
2.  all'interno di `map_chr`, da ogni lista di film dobbiamo ottenere una sola stringa. Questo si può ottenere con la funzione `reduce()`, che *riduce* una lista ad un unico valore, accumulandone gli elementi.

La funzione `reduce()` opera su una lista; passa ogni elemento della lista ad una funzione anonima con due argomenti: il primo argomento è un accumulatore, il secondo è l'*i*-esimo elemento della lista. Alla fine dell'iterazione viene restituito l'accumulatore.

```{r}
starwars %>% 
  select(name, films) %>% 
  mutate(
    films_n = map_int(films, \(f) length(f)),
    films = map_chr(films, \(f) reduce(f, \(accum, value) paste0(accum, "; ", value)))
    #       ↑                   ↑
    #       |                   |_ Loop interno: accumula gli elementi della lista
    #       |_____________________ Loop esterno: esegue l'accumulazione su ogni riga
  ) %>% 
  arrange(desc(films_n)) %>% 
  relocate(films_n, .after=name) %>% 
  slice_head(n=5)
```

Usando le funzioni abbreviate di `purrr`:

```{r}
starwars %>% 
  select(name, films) %>% 
  mutate(
    films_n = map_int(films, ~ length(.)),
    films = map_chr(films, ~ reduce(., ~ paste0(.x, "; ", .y)))
  ) %>% 
  arrange(desc(films_n)) %>% 
  relocate(films_n, .after=name) %>% 
  slice_head(n=5)
```

Usando `rowwise()`:

```{r}
starwars %>% 
  select(name, films) %>% 
  rowwise() %>% 
  mutate(
    films_n = length(films),
    films = reduce(films, ~ paste0(.x, "; ", .y))
  ) %>% 
  ungroup() %>% 
  arrange(desc(films_n)) %>% 
  relocate(films_n, .after=name) %>% 
  slice_head(n=5)
```

# Dati 1-D

## Funzioni

Una funzione R può implementare una relazione matematica tra ingressi e uscite come pure una sequenza di operazioni complesse, un algoritmo.

```{r}
y <- function(x) sin(x)/sqrt(x)
```

Per mettere in grafico una funzione o creiamo un data frame di supporto o usiamo `geom_function()`:

```{r}
p1 <- tibble(
  x = seq(0, 20*pi, 0.1),
  y = y(x)
) %>% 
  slice_tail(n=-1) %>% 
  ggplot(aes(x=x, y=y)) + 
  geom_line() +
  labs(x="x", y="y(x)")

p1
```

```{r}
p1 +
  geom_function(fun = ~ 1/sqrt(.), color="red") + 
  geom_function(fun = ~ -1/sqrt(.), color="red") +
  ylim(c(-1,1))
```

Si noti che `ylim()` **rimuove** dal grafico i punti che stanno fuori dall'intervallo specificato, di conseguenza i grafici in rosso si interrompono e ottengo due warning.

Per ottenere l'effetto di *zoomare* nel grafico, senza rimuovere punti, si può usare `coord_cartesian()` specificando i limiti:

```{r}
p1 +
  geom_function(fun = ~ 1/sqrt(.), color="red") + 
  geom_function(fun = ~ -1/sqrt(.), color="red") +
  coord_cartesian(ylim=c(-1,1), xlim=c(0,10*pi))
```

Ovviamente una funzione può essere messa in grafico anche direttamente, senza altre serie di appoggio. In questo caso, però, è opportuno specificare manualmente l'intervallo $x$ su cui valutare la funzione:

```{r}
ggplot() + geom_function(fun = y, xlim=c(0, 20*pi))
```

Il messaggio di warning è dovuto al fatto che l'intervallo di valutazione include lo 0, e in 0 la funzione vale $0/0$, cioè `NaN`.

Se la funzione risulta *spigolosa* è perché è valutata su un set troppo piccolo di punti (default: 101). In questo caso si può forzare la valutazione su un set più ampio con il parametro `n`:

```{r}
ggplot() + geom_function(fun = y, xlim=c(0, 20*pi), n=500)
```

Se la funzione ha più di un argomento possiamo procedere in due modi:

-   usando una funzione anonima di appoggio che ammanta la funzione desiderata
-   usando il parametro `args` con una lista degli argomenti aggiuntivi

```{r}
ggplot() + 
  geom_function(fun = ~ dnorm(., mean=1, sd=0.75), xlim=c(-3,3))
```

```{r}
ggplot() + 
  geom_function(fun = dnorm, args=list(mean=1, sd=0.75), xlim=c(-3,3))
```

Nel caso di più funzioni posso usare estetiche come `color` o `linetype` per distinguerle:

```{r}
ggplot() + 
  geom_function(aes(color="Normale"), fun = dnorm, xlim=c(-3,3)) + 
  geom_function(aes(color="T"), fun = dt, args=list(df=5), xlim=c(-3,3)) + 
  labs(color="Distribuzione")
```

## Serie multiple

Le serie multiple possono essere messe in grafico o come colonne separate o come dati tidy e assegnate a estetiche separate:

```{r}
data <- tibble(
  x = seq(0, 5*pi, length.out = 100),
  y1 = sin(x),
  y2 = cos(x)
)
```

Colonne separate:

```{r}
data %>% 
  ggplot(aes(x=x)) +
  geom_line(aes(y=y1, color="sin")) + 
  geom_line(aes(y=y2, color="cos"))
```

Meglio, come dati *tidy*:

```{r}
data %>% 
  pivot_longer(-x, names_to = "Funzione", values_to = "y") %>% 
  ggplot(aes(x=x, y=y, color=Funzione)) + 
  geom_line() + 
  geom_point()
```

Quest'ultimo modo è particolarmente comodo quando le serie sono numerose.

## `geom_line` o `geom_path`?

`geom_line()` serve per mettere in grafico relazioni **iniettive** tra variabili dipendenti e indipendenti. Il vettore in ascissa viene sempre ordinato prima del grafico:

```{r}
set.seed(0)
data <- tibble(
  x = seq(0, 10, length.out = 100),
  y = 2 + 0.1*x^2 + rnorm(length(x), 0, 1)
)

data %>% 
  ggplot(aes(x=x, y=y)) + 
  geom_line()
```

Se i dati sono in ordine sparso nulla cambia, perché `geom_line()` riordina l'ascissa automaticamente:

```{r}
data %>%
  slice_sample(n=length(data$x)) %>% 
  ggplot(aes(x=x, y=y)) + 
  geom_line()
```

Invece, `geom_path()` disegna un **percorso**, collegando i punti nell'ordine in cui sono riportati nel data frame:

```{r}
data %>%
  slice_sample(n=length(data$x)) %>% 
  ggplot(aes(x=x, y=y)) + 
  geom_path()
```

Se la funzione non è iniettiva, ad esempio perché è l'equazione parametrica di una conica, `geom_line()` non è adatta:

```{r}
data <- tibble(
  t = seq(0, 2*pi, length.out = 100),
  x = sin(t),
  y = cos(t)
)

circle <- data %>% 
  ggplot(aes(x=x, y=y, color=t)) + 
  coord_equal() + 
  scale_color_viridis_c()

circle + geom_line() + geom_point()
```

Mentre `geom_path()` produce il risultato atteso:

```{r}
circle + geom_path()
```

Ovviamente, se i dati non sono in ordine anche `geom_path()` produce un risultato inatteso, proprio perché collega i punti nell'ordine in cui compaiono:

```{r}
data %>% 
  slice_sample(n=length(data$t)) %>% 
  ggplot(aes(x=x, y=y, color=t)) + 
  geom_path() +
  coord_equal() + 
  scale_color_viridis_c()
```

## Polinomi

Valutiamo la differenza tra regressioni con polinomi ortogonali o polinomi raw. Costruiamo un set di dati. Costruiamo un set di dati valutando un polinomio di grado elevato:

```{r}
library(polynom)
set.seed(0)
coefs <- c(1, 0.5, -0.2, 0.01, 0, -0.00003)
p <- polynomial(coefs)

data <- tibble(
  x = seq(-5, 15, length.out=20),
  y = predict(p, x) + rnorm(length(x), 0, 0.5)
)

ggplot(data, aes(x=x, y=y)) + geom_point()

```

Costruiamo due liste di modelli lineari con polinomi di grado crescente, da 1 a 7:

```{r}
models <- 1:7 %>% map(~ lm(y~poly(x, ., raw=T), data=data))
models_ort <- 1:7 %>% map(~ lm(y~poly(x, .), data=data))
```

Possiamo usare `purrr::walk()` per mostrare i sommari di tutti i modelli, uno alla volta. `walk()` esegue un'operazione su una lista, un elemento alla volta, quando non interessa il risultato finale (a differenza di `map()`):

```{r}
models %>% walk(~ summary(.) %>% coef() %>% print())
models_ort %>% walk(~ summary(.) %>% coef() %>% print())
```

Volendo riassumere tutti i coefficienti in un'unica tabella dobbiamo anzitutto trasformare un modello in una tabella. Possiamo usare `broom::tidy()` per convertire un modello lineare in una tabella di coefficienti; per ogni modello estraiamo anche il suo *rango*, cioè il numero di coefficienti:

```{r}
models[[1]] %>% broom::tidy() %>% 
  mutate(rank = models[[1]]$rank, .before=term)
```

Ora possiamo applicare questa tecnica a tutti gli elementi delle liste di modelli, accodandoli in un'unica tabella inizialmente vuota (`.init = tibble()`):

```{r}
models %>% reduce(
  .init = tibble(),
  \(acc, e) bind_rows(acc, broom::tidy(e) %>% mutate(rank=e$rank, .before=term))
) %>% 
  group_by(rank) %>% 
  mutate(deg = (1:n())-1, .after=rank) %>% 
  ungroup() %>% 
  select(rank, deg, estimate) %>% 
  pivot_wider(names_from = deg, values_from = estimate)
```

Ugualmente, per i modelli basati su polinomi ortogonali:

```{r}
models_ort %>% reduce(
  .init = tibble(),
  \(acc, e) bind_rows(acc, broom::tidy(e) %>% mutate(rank=e$rank, .before=term))
) %>% 
  group_by(rank) %>% 
  mutate(deg = (1:n())-1, .after=rank) %>% 
  ungroup() %>% 
  select(rank, deg, estimate) %>% 
  pivot_wider(names_from = deg, values_from = estimate)
```

Usiamo gli stessi trucchi per mettere in grafico le regressioni:

```{r}
models %>% reduce(
  .init = data,
  \(acc, e) add_predictions(acc, e, var=paste("rank", e$rank))
) %>% 
  pivot_longer(-c(x,y), names_to = "rank", values_to = "pred") %>% 
  ggplot(aes(x=x)) + 
  geom_line(aes(y=pred, color=rank)) + 
  geom_point(aes(y=y))
```

```{r}
models_ort %>% reduce(
  .init = data,
  \(acc, e) add_predictions(acc, e, var=paste("rank", e$rank))
) %>% 
  pivot_longer(-c(x,y), names_to = "rank", values_to = "pred") %>% 
  ggplot(aes(x=x)) + 
  geom_line(aes(y=pred, color=rank)) + 
  geom_point(aes(y=y))
```

In un grafico unico con `facet_wrap()`:

```{r}
models %>% reduce(
  \(acc, e) add_predictions(acc, e, var=paste("rank", e$rank)),
  .init = data
) %>% 
  pivot_longer(-c(x, y), names_to = "rank", values_to = "pred") %>% 
  mutate(type="raw") %>% 
  bind_rows(
    models %>% reduce(
      \(acc, e) add_predictions(acc, e, var=paste("rank", e$rank)),
      .init = data
    ) %>% 
      pivot_longer(-c(x, y), names_to = "rank", values_to = "pred") %>% 
      mutate(type="orthogonal")
  ) %>% 
  ggplot(aes(x=x)) + 
  geom_line(aes(y=pred, color=rank)) + 
  geom_point(aes(y=y)) + 
  facet_wrap(~type, nrow=2)
```

Come si vede, usando `add_predictions()` (o `predict()`) sui modelli basati su polinomi ortogonali si compensa automaticamente le differenze nei coefficienti.

Ma se usiamo direttamente i coefficienti dei polinomi ortogonali?

```{r}
tibble(
  x = data$x,
  y1 = polynomial(coef(models[[3]])) %>% predict(x),
  y2 = polynomial(coef(models_ort[[3]])) %>% predict(x)
) %>% 
  pivot_longer(-x) %>% 
  ggplot(aes(x=x, y=value)) + 
  geom_line() + 
  facet_wrap(~name, scales="free_y")
```

Ovviamente, avendo coefficienti diversi i polinomi **sono** diversi.

Confrontiamo i p-value per i vari termini, per le due serie di modelli:

```{r}
# costruiamo una funzione che da una lista di modelli estrae una tabella con 
# rango, termine e p.value
models_p.val <- function(model) {
  models %>% 
    reduce(
      .init = tibble(), 
      \(acc, e) bind_rows(
        acc,
        broom::tidy(e) %>%
          mutate(rank = e$rank) %>%
          select(rank, term, p.value)
      )
    ) %>% 
    group_by(rank) %>% 
    mutate(term = (1:n())-1) %>% 
    ungroup()
}

# Usiamo la funzione sulle due liste di modelli
models.p <- models_p.val(models)
models_ort.p <- models_p.val(models_ort)

# Uniamo i risultati
models.p %>% 
  left_join(models_ort.p, by=join_by(rank, term), suffix=c(" raw", " ort"))
```

Cioè, i p-value dei modelli basati su polinomi ortogonali è in genere più basso.

Quindi:

-   un modello con polinomio ortogonale è più robusto, soprattutto per gradi elevati
-   è più facile osservare i contributi dei singoli termini nei coefficienti ortogonali, dato che aumentando il grado, i coefficienti di grado inferiore rimangono invariati
-   una volta semplificato il modello rimuovendo termini non significativi, si può creare un secondo modello dello stesso grado e con gli stessi termini usando un polinomio raw, ottenendo coefficienti direttamente utilizzabili.
-   in ogni caso, se si usa `predict()` o `add_predictions()` per valutare il polinomio, il risultato è corretto indipendentemente dal tipo di polinomio usato per la regressione

# Domande libere

## Tabelle *Tidy*

Una tabella, o data frame, è *tidy* quando riporta una variabile per colonna, un'osservazione per riga. Ad esempio, la seguente tabella **non è tidy**, perché la variabile *produttività* è distribuita su più colonne:

```{r}
df <- tribble(
  ~macchina, ~q1, ~q2, ~q3,
  "tornio", 100, 120, 108,
  "fresa", 85, 90, 78,
  "lappatrice", 30, 45, 58
)

df
```

Queste tabelle compatte sono comode da leggere, ma scomode da manipolare e mettere in grafico, perché dobbiamo aggiungere manualmente una serie per ogni colonna:


```{r}
df %>% ggplot(aes(x=macchina)) +
  geom_point(aes(y=q1, color="Q1")) + 
  geom_point(aes(y=q3, color="Q2")) + 
  geom_point(aes(y=q2, color="Q3"))
```

Inoltre, si noti che non possiamo mettere il quadrimestre in ascissa.

Se poi volessimo applicare un calcolo (ad esempio riportando la produttività come variazione percentuale rispetto al valore massimo), la procedura si farebbe ancora più complessa.

Per trasformare una tabella compatta in una *tidy* si usa `pivot_longer()`: questa funzione vuole:

* la tabella su cui operare ( in questo caso `df`)
* un elenco di colonne da redistribuire, cioè quelle che contengono la variabile di interesse (tutte tranne `macchina`)
* i nomi delle due colonne in cui mettere le intestazioni di colonna nella tabella originale (`names_to = quadrimestre`) e i valori della variabile (`values_to = "produttività"`)

```{r}
df1 <- pivot_longer(df, -macchina, names_to="quadrimestre", values_to="produttività") 
df1
```

Questa tabella è molto più flessibile per realizzare grafici, ad esempio con il quadrimestre in ascissa e usando un grafico a barre:

```{r}
df1 %>% 
  ggplot() + 
  geom_col(aes(y=produttività, x=quadrimestre, fill=macchina), position="dodge")
```

Inoltre, è più facile operare sulla variabile, tornando eventualmente alla versione compatta con `pivot_wider()`:

```{r}
df1 %>% 
  mutate(produttività = (produttività / max(produttività) * 100) %>%  round(1)) %>% 
  pivot_wider(names_from = quadrimestre, values_from=produttività)
```


## Come aggiungere/modificare/rimuovere colonne o righe in una tabella

Si usano le funzioni `mutate()`, `select()`, `filter()`, `slice*()`.

Ad esempio, per aggiungere una colonna calcolata e poi selezionare un sottoinsieme di colonne cambiandone nome e posizione, formattando la tabella per la stampa (pdf o html):

```{r}
starwars %>% 
  mutate(
    height_m = height / 100.0
  ) %>% 
  select(
    Nome=name, `Peso (kg)`=mass, `Altezza (m)`=height_m
  ) %>% 
  slice_head(n=5) %>% 
  knitr::kable()
```

Ovviamente, `mutate()` accetta anche un intero vettore come nuova colonna (purché il numero di elementi del vettore sia uguale alla lunghezza della tabella).

Si noti che `select()` accetta o un elenco di nomi di colonne, o un elenco di coppie `nuovo_nome = colonna_esistente`, consentendo di rinominare le colonne.

Per **rimuovere** alcune righe sulla base del contenuto si ricorre ad un filtro, passando come argomento un *predicato*, cioè un'espressione booleana:

```{r}
starwars %>% 
  filter(name != "Luke Skywalker" & name != "Darth Vader")
```

Invece, per rimuovere righe sulla base di indici (posizione), si usano le funzioni `slice`:

```{r}
# solo le prime 3 righe:
starwars %>% slice_head(n=3)

# solo le ultime 3:
starwars %>% slice_tail(n=3)

# una selezione di indici
starwars %>% 
  slice(80:(n()-2))

# una selezione casuale di 1/3 del totale:
starwars %>% 
  slice_sample(prop=1/3)
```

Se la selezione casuale deve essere fatta per separare una tabella in un subset per training e uno per validazione, è più comodo aggiungere una colonna campionata:

```{r}
set.seed(0)
starwars %>% 
  mutate(train = sample(c("train","validation"), size=n(), replace=T, prob=c(80, 20)), .before=name) %>% 
  group_by(train) %>% 
  summarise(count = n())
```

Ad esempio, quanto segue aggiunge la colonna, poi separa la tabella in una lista di due tabelle, una per training e una per validazione:

```{r}
set.seed(0)
starwars %>% 
  mutate(train = sample(c("train","validation"), size=n(), replace=T, prob=c(80, 20)), .before=name) %>% 
  group_by(train) %>% 
  group_split(.keep=F)
```

Per aggiungere **righe** a una tabella si usa `bind_rows`. Le colonne mancanti ricevono valori `NA`:

```{r}
starwars %>% 
  bind_rows(
    tibble(name = "Paolo Bosetti", height=182)
  ) %>% 
  filter(!is.na(mass)) # rimuovo tutte le righe con un NA nella colonna massa
  # na.omit() # per rimuovere qualsiasi riga con almeno un NA
```


## Piano fattoriale

```{r}
fp <- fp_design_matrix(3) %>% 
  fp_add_scale(
    A = c(30, 70),
    B = c(150, 300)
  ) %>% 
  fp_add_names(A="temperatura", B="pressione", C="colore") %>% 
  fp_augment_center(rep=6)

fp
```

```{r}
f <- function(a, b, c) {
  if (!c %in% c(-1,1)) stop("c must be either -1 or 1")
  ifelse(
    c == -1,
    10 + 2*a + 3*b -0.3*a*b + 2*b^2,
    12 + 2.5*a + 6*b -2*a*b
  ) + rnorm(1, 0, 0.7)
}
```



```{r}
set.seed(1)
fp <- fp %>% 
  mutate(
    C = ifelse(
      .treat == "center",
      ifelse(.rep %% 2 == 1, -1, 1),
      C
    )
  ) %>% 
  rowwise() %>% 
  mutate(
    Y = f(A, B, C) %>% round(2)
  ) %>% 
  ungroup()

fp
```

```{r}
fp.lm <- lm(Y~A*B*C*I(A^2), data=fp)
daniel_plot_hn(fp.lm, nlab=6)
```

```{r}
fp.lm <- lm(Y~A*B + B*C + A:B:C + I(B^2), data=fp)

anova(fp.lm)
```


```{r}
fp %>% 
  add_predictions(fp.lm) %>% 
  mutate(across(A:C, ~ factor(.))) %>%
  ggplot(aes(x=A)) + 
  geom_line(aes(y=pred, color=B, group=B)) +
  geom_point(aes(y=Y, color=B)) +
  facet_wrap(~C, labeller=label_both)
  
```

# Bootstrap

```{r}
data <- dimnames(iris3)[[3]] %>% 
  reduce(
    \(acc, species) {
      as_tibble(iris3[,,species]) %>% 
        mutate(Species = species) %>% 
        bind_rows(acc)
    },
    .init = tibble()
  ) %>% 
  arrange(Species) %>% 
  rename_with(.cols=-Species, ~ c("SL", "SW", "PL", "PW")) %>% 
  mutate(Species = as.factor(Species))
```

```{r}
data %>% 
  ggplot(aes(x=PW, y=PL, color=Species)) + geom_point()
data %>% 
  ggplot(aes(x=SW, y=SL, color=Species)) + geom_point()
```

```{r}
data <- data %>% 
  filter(Species != "Setosa")
```


```{r}
data.glm <- glm(
  Species~PW+PL,
  family=binomial,
  data=data
)

data.glm %>% summary()
```

```{r}
data <- data %>% 
  add_predictions(data.glm, type="response") %>% 
  mutate(
    Virginica = pred > 0.5,
    correct = (Species == "Virginica") == Virginica
  )

data
```

```{r}
grd <- expand.grid(
  PW = seq(min(data$PW), max(data$PW), length.out=100),
  PL = seq(min(data$PL), max(data$PL), length.out=100)
) %>% 
  add_predictions(data.glm, type="response")

grd
```

```{r}
grd %>% 
  ggplot(aes(x=PL, y=PW, z=pred)) + 
  geom_contour_filled() + 
  geom_point(data=data, mapping=aes(x=PL, y=PW, color=Species, shape=correct))
```

