---
title: "Lezione 2"
output:
  html_document:
    df_print: paged
---

```{r setup, message=FALSE, warning=FALSE, include=FALSE}
# ATTENZIONE: questo è un blocco di setup: viene eseguito automaticamente PRIMA 
# di eseguire qualunque blocco successivo. Fate la prova: riavviate RStudio, 
# Aprite questo file e eseguite ad esempio il secondo blocco R. Vedrete che 
# questo blocco viene eseguito per primo.

# ATTENZIONE: se cliccate sul menu ingranaggio DOPO aver chiamato questo blocco
# "setup", modificate le "Default chunk options", cioè le opzioni per tutti i 
# blocchi successivi. Quindi se disabilitate la visualizzazione del codice, 
# la disabilitate per tutti i blocchi successivi. Ve ne accorgete perché compare
# qualcosa di simile:
#  knitr::opts_chunk$set(eval = FALSE, include = FALSE)
# Se invece volete personalizzare SOLO QUESTO blocco, inserite a mano le opzioni 
# del blocco, come sopra, oppure rimuovete il nome "setup", cliccate 
# sull'ingranaggio, modificate le impostazioni e aggiungete il nome setup.

# Eseguo lo script con le mie funzioni personalizzate:
library(modelr)
library(adas.utils)

knitr::opts_chunk$set(
  fig.dim=c(5,3),      # dimensioni delle figure in pollici
  out.width = "10cm",  # larghezza figure sul documento
  fig.align = "center"
) 
```

# Tidyverse

`Tidyverse` è una meta-libreria, cioè una collezione di librerie, che trasforma il modo in cui si utilizza R per descrivere algoritmi di manipolazione e analisi dati.

```{r}
library(tidyverse)
```

Caricando la libreria si vede che in effetti si tratta di 9 librerie separate:

1.  `tibble`: data frame evoluti
2.  `readr`: lettura/scritura file
3.  `dplyr`: manipolazione dati
4.  `tidyr`: riorganizzazione di data frame
5.  `ggplot2`: realizzazione grafici
6.  `purrr`: programmazione funzionale (mappe)
7.  `stringr`: manipolazione stringhe
8.  `forcats`: manipolazione fattori
9.  `lubridate`: manipolazione date e intervalli di tempo

Noi vedremo in particolare le prime 6. Ciascuna di queste librerie, se necessario, può essere caricata separatamente, oppure possiamo caricarle tutte come `tidyverse`.

Si noti che il messaggio di conflitto ottenuto al caricamento è atteso e del tutto normale.

## Pipe

Oltre alle 9 librerie sopra elencate, `tidyverse` fornisce l'**operatore *pipe***. Una *pipe* è un *condotto* che passa l'output di una funzione all'input di una seconda funzione. Lo scopo è di rendere il codice più leggibile, evitando funzioni nidificate, e efficiente, evitando eccessive variabili intermedie. Utilizzando una *pipe* si riscrive una generica espressione `f(x, y, ...)` come `x %>% f(y, ...)`. Generalmente la *pipe* è indicata con `%>%`, ma esiste anche la forma alternativa `|>`.

In R standard:

```{r}
round(mean(rnorm(10)), 2)
```

Questa espressione è particolarmente scomoda da leggere (la prima operazione è quella più interna) e prona ad errori (troppe parentesi). Questa sequenza di operazioni può essere resa più chiara ricorrendo a variabili intermedie:

```{r}
v <- rnorm(10, 2)
v.m <- mean(v)
round(v.m, 2)
```

Ma le variabili intermedie sono meno efficienti e possono essere scomode o prone ad errori (riuso di variabili con lo stesso nome).

Con l'operatore *pipe* si evitano questi problemi: le operazioni vengono chiaramente elencate una dopo l'altra in ordine logico, e l'output di ogni funzione diventa **il primo argomento** della funzione successiva:

```{r}
rnorm(10, 2) %>%  
  mean %>% 
  round(2)
```


## Tibble

Le tibble sono versioni evolute dei data frame, compatibili con questi ultimi. Hanno alcuni vantaggi:

1.  sono più facili da creare
2.  sono più robuste
3.  sono più facili da visualizzare

Nella creazione di un data frame non è possibile fare riferimento ad un'altra colonna, ma bisogna appoggiarsi a variabili intermedie:

```{r}
v <- c(1,7,3,10,3,2,2) # variabile intermedia
data.frame(
  A = v,
  B = v^2
)

# Oppure aggiungere una colonna in un secondo momento:
df <- data.frame(A=c(1,7,3,10,3,2,2))
df$B <- df$A^2
```

Creando una tibble, a differenza che nei data frame, è possibile invece che una colonna faccia direttamente riferimento ad una colonna precedente:

```{r}
tbl <- tibble(
  A = 1:10,
  B = A^2
)
```

Mentre un data frame viene sempre stampato per intero (che per data frame molto lunghi può essere un problema), una tibble viene sempre limitata alle prime 10 righe. Se si vogliono più (o meno) righe, bisogna stamparla con la funzione `print` passando l'opzione `n`:

```{r}
tibble(
  A=1:100,
  B=NA
) %>% print(n=20)
```

Si osservi che le colonne passate a `tibble` devono avere tutte la stessa lunghezza oppure lunghezza pari a 1. In quest'ultimo caso il singolo valore viene ripetuto (come per `NA` nell'esempio). Nel caso di `data.frame`, invece, è possibile passare vettori più corti, con lunghezza pari a un sottomultiplo della lunghezza delle colonne più lunghe: in questo caso il vettore più corto viene *riciclato*:

```{r}
data.frame(
  A=1:6,
  B=c("uno", "due")
)
```

Questo automatismo però è pericoloso (perché l'utente non se ne accorge), ed è quindi stato rimosso da `tibble`.

È sempre possibile convertire una tibble in data frame e viceversa:

```{r}
tbl %>% 
  as.data.frame() %>% 
  tail()
df %>% tibble() %>% str()
```

È possibile creare tibble passando i dati per riga invece che per colonna, mediante la funzione `tribble` (*TRansposed tIBBLE*). La prima riga deve contenere i nomi delle colonne preceduti da `~`:

```{r}
tribble(
  ~x, ~y, ~z,
  "a", 1, 10,
  "b", 5, 8,
  "c", 3, 12
)
```

## Caricamento dati

## Input/Output da file

Esistono le versioni *tidy* delle funzioni per leggere e scrivere file di testo:

- `read_csv()`
- `read_csv2()`
- `read_table()`
- `read_fwf()`
- `write_csv()`
- `write_csv2()`
- `write_table()`
- `write_fwf()`

Il principale vantaggio di queste funzioni rispetto alle equivalenti con il punto nel nome (es. `read.table`) è che esse restituiscono direttamente una tibble.

Vedere il cheatsheet qui: <https://rstudio.github.io/cheatsheets/data-import.pdf>.

Per un file dati locale:


```{r}
read_table("dati.txt")
```

È possibile anche caricare file di dati direttamente da Internet conoscendo l'URL.

Il sito <https://paolobosetti.quarto.pub>, nella sezione *Example data*, fornisce alcuni file con dati di esempio che useremo durante il corso. Per semplificarne il download, utilizziamo la funzione `adas.utils::examples_url()` che ritorna l'URL completa a partire dal solo nome del file:

```{r}
examples_url("cotton.dat")
```

Provando a caricare il file:

```{r}
read_table(examples_url("cotton.dat"))
```

A quanto pare, l'importazione non è andata a buon fine. Scarichiamo il file grezzo per capire come mai:

```{r}
read_file(examples_url("cotton.dat")) %>%
  str_trunc(200) %>% # Tronco ai primi 200 caratteri
  cat()              # Stampo la stringa risultante
```

Le prime 4 righe in effetti sono commenti che iniziano col carattere `#`, quindi è opportuno specificare il carattere di commento in `read_table`:

```{r}
data <- read_table(examples_url("cotton.dat"), comment = "#")
data
```

## Gestione dati: `dplyr`

## Gestione delle tabella dati: dplyr

La libreria `dplyr` (parte di Tidyverse) fornisce funzioni utili alla manipolazione di tibbe.

Tidiverse contiene alcune tibble di esempio, utili per impararne l'uso. Tra queste la tibble `starwars`:

```{r}
starwars
```

### Filtrare le righe

"Filtrare" significa selezionare solo le righe che rispondono ad alcuni criteri. Ad esempio, solo i personaggi più alti di 180 cm e con capelli castani:

```{r}
starwars %>% 
  filter(height > 180, eye_color=="brown")
```

### Riordinare le righe

Altra operazione comune è riordinare una tabella secondo uno o più criteri:

```{r}
starwars %>% 
  filter(height > 180, eye_color=="brown") %>% 
  arrange(desc(height), mass)
```

I criteri (che devono essere espressioni logiche, quindi non confindere "=" con "==") vengono passati separati da virgole e vengono applicati in sequenza. In questo esempio, cioè i personaggi vengono *prima* ordinati per statura e poi, a pari statura, per massa.

### Selezione di colonne

Per selezionare solo alcune colonne si usa `select`:

```{r}
starwars %>% 
  filter(height > 180, eye_color=="brown") %>% 
  arrange(desc(height), mass) %>% 
  select(pianeta_natale=homeworld, name:hair_color & !height) %>% 
  slice_head(n=5)
```

Gli argomenti di `select` sono:

-   nomi di colonne
-   intervalli di colonne (`name:hair_color`)
-   espressioni logiche (`name:hair_color & !height`)
-   coppie `nuovo_nome = nome_precedente`

### Modificare una colonna

Con `mutate` è possibile modificare una colonna esistente o creare una nuova colonna sulla base di una o più colonne esistenti, mediante espressioni (vettorializzate!):

```{r}
starwars %>% 
  mutate(
    height = height / 100,
    BMI = (mass/height^2) %>% round(1)
  ) %>% 
  relocate(BMI, .after=height) %>% 
  arrange(desc(BMI))
```

Si noti `relocate`, che consente di spostare una colonna prima o dopo un'altra colonna.

### Raggruppamento e sommario

Se vogliamo raggruppare tutte le osservazioni (righe) avente una colonna in comune e applicare una funzione di aggregazione, utilizziamo `group_by` e `summarise`. La prima funzione si limita a preparare la tabella individuando i gruppi, ma non modifica nulla:

```{r}
starwars %>% 
  group_by(species, sex)
```

La seconda funzione crea di fatto i sommari, in questo caso come media dei valori:

```{r}
starwars %>% 
  group_by(species, sex) %>%
  summarise(
    height = mean(height, na.rm=TRUE),
    mass = mean(mass, na.rm=T)
  ) %>% 
  arrange(desc(height))
```

Per inciso, si noti che la funzione `mean` specifica `na.rm=T`, cioè di omettere tutti i valori `NA` nel calcolare la media:

```{r}
mean(c(1, NA, 3), na.rm=T)
```

### Riorganizzazione

Nel linguaggio dell'analisi dati si dice che si preferiscono dati organizzati in maniera *tidy*, cioè **un'osservazione per riga, un osservando per colonna**. Per capire il significato di questa affermazione, consideriamo un'altra tabella di esempio, `relig_income`. In questo caso, le colonne riportano il conteggio di soggetti parte di un campione statistico, raggruppati per religione (righe) e per classe di retribuzione (colonne). Questa tabella **non è *tidy***, dato che lo stesso osservando (conteggio) è distribuito su più colonne:

```{r}
relig_income
```

La tabella può essere resa *tidy* mediante `pivot_longer`:

```{r}
income <- relig_income %>% 
  pivot_longer(
    !religion,            # lavora su tutte le colonne tranne religion
    names_to = "income",  # i nomi colonna finiscono nella colonna "income"
    values_to = "count"   # i valori (conteggi) nella colonna "count"
  )
income
```

La trasformazione inversa si ottiene con `pivot_wider`:

```{r}
income %>% 
  pivot_wider(
    names_from = income,
    values_from = count
  )
```

### Programmazione funzionale

## Programmazione funzionale e mappatura di funzioni

Gran parte delle funzioni R opera direttamente su vettori, elemento per elemento, quindi generalmente non c'è bisogno di loop. Per i casi in cui sia necessario operare la stessa trasformazione su tutti gli elementi di un vettore e la trasformazione in questione non è vettorializzata, è possibile utilizzare le [funzioni di `purrr`](https://rstudio.github.io/cheatsheets/purrr.pdf).

In generale esiste una famiglia di funzioni il cui nome comincia con `map_` seguito da un suffisso che indica il tipo del vettore generato (`_int`, `_dbl`, `_chr`, ecc.). Il primo argomento (eventualmente passato via pipe) è il vettire su cui operare, il secondo è una funzione di un solo argomento:

```{r}
map_dbl(1:3, function(x) {x*2})
```

La funzione può essere abbreviata, sostituendo `function(x)` con `~`, e `x` con `.`:

```{r}
1:3 %>%  map_dbl(~ .*2) %>% str()
```

Come si vede, il suffisso **garantisce** sul tipo di vettore che si ottiene:

```{r}
1:10 %>% map_int(~ . * 2) %>%  str()
```

Esiste anche la funzione `map` (senza sufisso), che restituisce sempre una **lista**:

```{r}
1:10 %>% map(~ .*2) %>% str()
```

Per fare un esempio d'uso, riprendiamo la tabella `income` (versione *tidy* di `relig_income`). Vogliamo esprimere le quote in percentuale anziché in numero assoluto. Per questo ci servono i totali di individui in ogni categoria.

Calcoliamo la dimensione del campione per ogni religione:

```{r}
income %>% 
  group_by(religion) %>% 
  summarise(total = sum(count))
```

L'uso in sequenza di `group_by` e `summarise` è così comune che le ultime versioni di `dplyr` consentono una semplificazione:

```{r}
totals <- income %>% 
  summarise(total = sum(count), .by=religion)
```

Ora possiamo aggiungere una colonna con la percentuale:

```{r}
income %>% 
  mutate(
    total = map_dbl(religion, ~ totals[totals$religion==.,]$total),
    perc = (count/total*100) %>% round(2)
  )
```

Oppure, in un colpo solo:

```{r}
income %>% 
  mutate(
    perc = map2_dbl(religion, count, ~ (.y/totals[totals$religion == .x,]$total * 100) %>% round(2) )
  )
```
